【裁判字號】    96,簡上,607
【裁判日期】    970326
【裁判案由】    詐欺
【裁判全文】
臺灣臺中地方法院刑事判決             96年度簡上字第607號
上  訴  人  臺灣臺中地方法院檢察署檢察官
被      告  丙○○
上列上訴人因被告詐欺案件，不服臺灣臺中地方法院96年度簡字
第194號中華民國96年3月16日第一審簡易判決（聲請案號：臺灣
臺中地方法院檢察署96年度偵緝字第688號，移送併辦案號：96
年度偵字第8921號），提起上訴，本院管轄之第二審合議庭判決
如下：
    主    文
原判決撤銷。
丙○○犯幫助詐欺取財罪，處有期徒刑肆月，如易科罰金，以銀
元佰元即新臺幣玖佰元折算壹日。減為有期徒刑貳月，如易科
罰金，以銀元佰元即新臺幣玖佰元折算壹日。
    事    實
一、丙○○明知不法犯罪集團，經常要求被害人將被詐欺之款項
    匯入其所使用之人頭帳戶，以掩飾其詐欺取財之犯罪所得，
    並藉此逃避檢警人員之追緝，且預見向其取得存摺、提款卡
    等帳戶資料之人，會以其帳戶作為此類詐欺取財之不法所用
    ，竟仍基於幫助詐欺取財之不確定故意，容任他人使用其帳
    戶，以遂行詐騙他人財物之犯行，先向臺中龍井郵局申請00
    000000000000號帳戶（下稱系爭帳戶）後，於民國94年7月
    21日或22日某時，在一位姓名為「羅雍樺」成年男子之臺中
    縣太平市○○○路的住處，以新臺幣（下同）1,000元之代
    價，將前開帳戶存摺、提款卡及密碼交付「羅雍樺」，容任
    他人作為詐欺取財之工具。嗣「羅雍樺」取得前開存摺、提
    款卡及密碼後，即與其所屬之犯罪集團成員，共同意圖為自
    己不法之所有，基於詐欺之犯意聯絡，由「羅雍樺」或其所
    屬犯罪集團成員於94年9月12日13時許撥打電話予甲○○，
    向甲○○謊稱係兆達金融集團小姐要作問卷調查，並告知在
    臺中有舉辦抽獎活動，使甲○○陷於錯誤，而於94年9月12
    日至臺北縣三重市中國信託商業銀行內，以跨行匯款之方式
    ，將67,120元匯入前開丙○○之帳戶內。嗣經甲○○察覺有
    異而報警循線加以查獲。
二、案經臺中市警察局第三分局報告臺灣臺中地方法院檢察署檢
    察官偵查起訴。
    理    由
一、證據能力部分：
  (一)按被告以外之人於審判外之言詞或書面陳述，除法律有規定
    者外，不得作為證據；被告以外之人於審判中有下列情形之
    一，其於檢察事務官、司法警察官或司法警察調查中所為之
    陳述，經證明具有可信之特別情況，且為證明犯罪事實之存
    否所必要者，得為證據：一、死亡者。二、身心障礙致記憶
    喪失或無法陳述者。三、滯留國外或所在不明而無法傳喚或
    傳喚不到者。四、到庭後無正當理由拒絕陳述者；該言詞或
    書面陳述，雖不符刑事訴訟法第159條之1至第159條之4之規
    定，而經當事人於審判程序同意作為證據，法院審酌該言詞
    陳述或書面陳述作成時之情況，認為適當者，亦得為證據；
    當事人、代理人或辯護人於法院調查證據時，知有第159條
    第1項不得為證據之情形，而未於言詞辯論終結前聲明異議
    者，視為有前項之同意，刑事訴訟法第159條第1項、第159
    條之3、第159條之5分別定有明文。
  (二)本件檢察官及被告於本院準備程序及審理程序中，並未就本
    案卷內證據資料之證據能力提出爭執，且迄於言詞辯論終結
    前，均未主張有刑事訴訟法第159條第1項不得為證據之情形
    ，應認均已同意本案卷內之證據資料均得作為本案證據，且
    經本院審酌後，認無不適當之情形，是本案卷內之證據均有
    證據能力，合先敘明。
二、認定犯罪事實所根據的證據及理由：
  (一)被告丙○○於本院審理中坦白承認確有於上開時、地將系爭
    帳戶存摺、金融卡及密碼以1,000元之代價交付予「羅雍樺
    」之事實。
  (二)被害人甲○○於警詢時陳稱：伊於94年9月12日13時許，在
    臺中家中接獲一名自稱係兆達金融集團小姐要調查問卷之電
    話，並告知伊在臺中有舉辦抽獎活動，伊不疑有他，遂將6
    7,120元匯入臺中龍井郵局帳號00000000000000號之帳戶內
    等語明確，並有臺中龍井郵局帳號00000000000000號之帳戶
    申請資料1份、歷史交易清單3紙及匯款申請書1紙附卷可稽
    ，足認被害人甲○○確係受詐騙集團詐欺取財無訛。
  (三)又按刑法上之故意，分為直接故意（確定故意）與間接故意
    （不確定故意），行為人對於構成犯罪之事實，明知並有意
    使其發生者為直接故意。行為人對於構成犯罪之事實，預見
    其發生而其發生並不違背其本意者為間接故意；而間接故意
    與有認識的過失之區別，在於二者對構成犯罪之事實雖均預
    見其能發生，但前者對其發生並不違背其本意，後者則確信
    其不發生。且幫助犯之成立，以行為人主觀上認識被幫助者
    正欲從事犯罪或係正在從事犯罪，且該犯罪有既遂之可能，
    而其行為足以幫助他人實現構成要件者，即具有幫助故意，
    並不以行為人確知被幫助者係犯何罪名為必要。至於行為人
    在正犯實施犯罪前為幫助行為者，則構成事前幫助犯。又今
    日一般人至金融機關如銀行、郵局等開設帳戶使用，係極為
    方便容易且迅速之事，如有使用金融存款帳戶之正當用途，
    自以使用其本人或可信賴之親友申請之帳戶，最為便利安全
    ，且若非具意圖以他人帳戶從事不法用途，並藉以逃避查緝
    ，自無使用他人帳戶之理。是依一般人通常之知識、經驗，
    均應知任意提供自己帳戶予無信賴關係之他人使用，易致他
    人藉該帳戶取得不法犯罪所得，且欲以之隱匿帳戶內資金之
    實際取得人身分；衡諸情理，被告係一年逾30歲之成年人，
    有其年籍資料在卷可證，對此自難諉為不知。而近年來詐欺
    取財之犯罪類型層出不窮，該等犯罪，多數均係利用他人帳
    戶作為詐欺所得財物之匯款帳戶，並經媒體廣為披載，被告
    縱使並不確知所提供之帳戶，係遭他人用以對被害人詐欺取
    財，亦無法確知取得帳戶之人係以何種方法於何時地為詐欺
    取財之具體內容，惟對於其所提供之上揭帳戶，將遭人作為
    詐欺取財犯行所得財物匯入及提領之工具使用，應有概括之
    認識，且可預見其發生，竟仍同意提供，顯對帳戶供他人取
    得不法犯罪所得之用，亦不違背被告本意，即被告並非確信
    帳戶不至遭利用為犯罪之用，仍將帳戶提供他人，足認被告
    應具幫助犯罪之不確定故意。
  (四)本件事證明確，被告犯行堪予認定。
三、論罪科刑的理由：
  (一)按刑法業於94年1月7日修正通過，於同年2月2日公布，並於
    95年7月1日施行。依修正後刑法第2條第1項規定：「行為後
    法律有變更者，適用行為時之法律。但行為後之法律有利於
    行為人者，適用最有利於行為人之法律。」，茲核：
    1.修正後刑法第2條第1項規定，係規範行為後法律變更所生
      新舊法律比較適用之準據法，故法院於裁判時若已在新法
      修正施行以後，且新舊法之內容已有實質上變更，而發生
      有利或不利於行為人之情形者（例如刑罰之輕重不同，或
      犯罪構成要件之寬嚴有別等），自應依刑法第2條第1項之
      規定，比較新舊法律適用。惟法律條文雖經修正，但若僅
      屬單純之文字修飾，或將實務見解或法理明文化，而不涉
      及刑罰之輕重、構成要件之變更，或其他有利、不利於行
      為人之情形者，即無庸依刑法第2條第1項之規定比較新舊
      法，而應依一般法律適用原則，適用「裁判時法」處斷。
    2.刑法第339條第1項之法定刑包含罰金。又本案被告行為時
      ，刑法第33條第5款規定罰金為1元以上，另現行法規所定
      貨幣單位折算新臺幣條例第2條規定，現行法規所定金額
      之貨幣單位為圓、銀元或元者，以新臺幣元之3倍折算之
      。是被告行為時，刑法第339條第1項之罰金刑部分，經折
      算為新臺幣後，為新臺幣3元以上。而被告行為後，95 年
      7月1日公布施行之刑法第33條第5款規定罰金為新臺幣1,
      000元以上。經比較新舊法之結果，以被告行為時之舊法
      對其較為有利。
    3.被告行為後，刑法第30條規定業經修正公布，修正前之規
      定為：「幫助他人犯罪者，為從犯。雖他人不知幫助之情
      者，亦同。從犯之處罰，得按正犯之刑減輕之。」，修正
      後之規定為：「幫助他人實行犯罪行為者，為幫助犯。雖
      他人不知幫助之情者，亦同。幫助犯之處罰，得按正犯之
      刑減輕之。」。對本案被告而言，修正前、後刑法第30
      條之規定並無有利或不利之情形。
    4.被告行為時，刑法第41條第1項前段規定：「犯最重本刑
      為5年以下有期徒刑以下之刑之罪，而受6個月以下有期徒
      刑或拘役之宣告，因身體、教育、職業、家庭之關係或其
      他正當事由，執行顯有困難者，得以1元以上3元以下折算
      1日，易科罰金。」，又被告行為時之易科罰金折算標準
      ，按95年7月1日修正公布施行前之罰金罰鍰提高標準條例
      第2條規定（現已刪除），就其原定數額提高為100倍折算
      1日，因此本案被告行為時之易科罰金折算標準，應以銀
      元300元折算1日，即以新臺幣900元折算1日。惟自95年7
      月1日修正公布施行之刑法第41條第1項前段規定：「犯最
      重本刑為5年以下有期徒刑以下之刑之罪，而受6個月以下
      有期徒刑或拘役之宣告者，得以新臺幣1,000元、2,000
      元或3,000元折算1日，易科罰金」，茲比較修正前後之易
      科罰金折算標準結果，以95年7月1日修正公布施行前之規
      定（含罰金罰鍰提高標準條例第2條之規定）較有利於被
      告。
    5.經綜合比較上開各項規定之結果，以95年7月1日修正公布
      施行前之規定（即被告行為時之法律）較有利於被告，則
      依修正施行後刑法第2條第1項前段之規定，本案應適用被
      告行為時之舊法。
  (二)查被告係提供其所有之金融機關帳戶予他人供詐欺取財犯罪
    使用，並無證據證明其有參與詐欺取財犯罪之行為，或有與
    本件犯罪集團成員有何犯意聯絡，是被告基於幫助詐欺取財
    之意思，參與構成要件以外之行為，為幫助犯。故核被告所
    為，係犯修正前刑法第30條第1項、第339條第1項之幫助詐
    欺取財罪。
  (三)被告為幫助犯（從犯），茲依修正前刑法第30條第2項規定
    ，依正犯之刑減輕之。
  (四)上訴意旨略以：被告於94年7月13日前之某日，在不詳地點
    ，將其所有合作金庫銀行北屯分行0000000000000號帳號存
    摺、金融卡及提款密碼交付詐欺集團成員，嗣該詐欺集團取
    得上開帳戶、金融卡及密碼後，即由該詐欺集團之成員於94
    年7月8日撥打電話予被害人許金山，誆稱「要投資惟須先付
    款」云云之詐術，致被害人許金山陷於錯誤，通知其女許文
    馨於同年7月13日匯款17萬元至被告上開帳戶內，此部分之
    犯罪事實與前開經判決有罪之事實，若非有連續犯關係，亦
    可能有想像競合犯關係，依審判不可分原則，該案應為起訴
    效力所及，原審未及審酌，難認允當，爰請求撤銷原判決，
    另為妥適之判決云云。經查：被告於本院訊問時供稱：龍井
    郵局的帳戶是伊之前工作不穩定，伊拿去賣了1,000元，而
    合作金庫北屯分行的帳戶，是被伊表姐夫「羅雍樺」拿去看
    就沒有還伊了，這兩個時間相隔兩個星期等語明確（見本院
    卷第85頁）；於本院審理中供稱：伊的龍井郵局帳戶是大概
    是在聲請核發晶片卡後2、3天，即94年7月21、22日左右賣
    給「羅雍樺」1,000元，伊是直接拿到「羅雍樺」位於臺中
    縣太平市○○○路的住處給他，他當場給伊1,000元，伊交
    給他存摺、印章、提款卡及將密碼寫在紙上給他；合作金庫
    銀行北屯分行的帳戶是在龍井郵局帳戶交給「羅雍樺」之前
    兩個星期被「羅雍樺」拿去看，他就沒有還給伊了，地點是
    在「羅雍樺」的家門外，當時伊拿給他存摺、提款卡、印章
    、密碼，後來伊有跟「羅雍樺」要，但是他都躲在房間裡，
    不理伊等語（見本院卷第110頁）明確，是被告前後2次提供
    自己之存摺帳戶給「羅雍樺」其行為互殊，難認有何想像競
    合犯關係，其犯意個別，亦難認具有連續犯之概括犯意，且
    無其他證據足認被告此部分之行為與前開經判決有罪部分具
    有實質上或裁判上一罪關係，此部分亦未經檢察官起訴，本
    院自無從審理，上訴意旨指摘原判決未就此部分予以審判容
    有違法之處，尚無理由。
  (五)撤銷原判決的理由：
    原審以被告罪證明確，而論被告幫助詐欺取財罪，處有期徒
    刑4月，固非無見，惟查：
    1.被告雖於偵查中供稱：伊龍井郵局之帳戶是於94年2月間
      某日賣給羅雍樺（參見96年度偵緝字第688號第10頁）云
      云，然被告於本院審理中則供稱上開郵局之帳戶是伊在聲
      請核發晶片卡後2、3天即94年7月21、22日左右賣給羅雍
      樺1,000元等語明確，核與被告就上開郵局帳戶，尚有於
      94年6月28日更換印鑑，於94年6月30日語音掛失，94年7
      月12日掛失補副，94年7月19日核發晶卡之紀錄相符，此
      有上開帳戶之客戶歷史交易清單1份附卷可憑，堪信為真
      實。原判決僅據被告於偵查中所為供述，認被告係於94年
      2月間交付上開郵局存摺等資料予羅雍樺一節，核與事實
      不符，容有誤認。
    2.本件被告於行為後，中華民國96年罪犯減刑條例已經公布
      施行，本犯罪合於該減刑條例第2條第1項第3款所列減刑
      規定，依法應予以減輕，原審未及審酌同條例規定減其宣
      告刑，亦有未洽。檢察官上訴請求就移送併辦部分併予審
      理，即為無理由，惟原判決既有上述可議之處，自應由本
      院將原判決撤銷改判。
  (六)爰審酌被告之素行及其犯罪之動機、目的、手段及提供人頭
    帳戶作為詐欺取財使用，助長犯罪之不良風氣，幫助犯罪者
    隱匿真實身份，增加檢警犯罪偵查之困難性；被害人所受損
    害及其他危害情形；被告並未實際參與本件詐欺取財之犯行
    ，責難性較小；被告犯罪後承認犯行，態度良好等一切情狀
    ，量處如主文所示之刑，並諭知易科罰金之折算標準。
  (七)被告為上開犯行之時間係在96年4月24日以前，核與96年罪
    犯減刑條例第2條第1項第3款之規定相符，且非同條例第3條
    不予減刑之範圍，合於減刑條件，自應依該規定減輕其宣告
    刑1/2，並諭知易科罰金之折算標準。
四、至移送併案審理（96年度偵字第8921號）部分，與本案有罪
    部分難認有何裁判上一罪關係，已如前述，無從併案審理，
    應退由檢察官另為適法之處理，亦併此敘明。
五、適用之法律：
  (一)刑事訴訟法第455條之1第1項、第3項、第369條第1項前段、
    第364條。
  (二)刑法第2條第1項前段，第339條第1項。
  (三)修正前刑法第30條第2項、第41條第1項前段。
  (四)修正前罰金罰鍰提高標準條例第2條。
  (五)現行法規所定貨幣單位折算新臺幣條例第2條。
  (六)中華民國96年罪犯減刑條例第2條第1項第3款、第7條、第9
    條。
本案經檢察官乙○○到庭執行職務。
中    華    民    國    97    年    3     月    26    日
                  刑事第一庭    審判長法  官  唐光義
                                      法  官  朱光國
                                      法  官  洪挺梧
上正本證明與原本無異。
本件不得上訴。
                                      書記官  劉雅玲
中    華    民    國    97    年    3     月    26    日
附錄本案論罪科刑法條全文
中華民國刑法第339條
（普通詐欺罪）
意圖為自己或第三人不法之所有，以詐術使人將本人或第三人之
物交付者，處5年以下有期徒刑、拘役或科或併科1千元以下罰金
。


司法院資訊處製作；財團法人民間司法改革基金會備份。
